【裁判字號】    92,訴,301
【裁判日期】    920829
【裁判案由】    分割共有物
【裁判全文】
臺灣臺南地方法院民事判決  九十二年度訴字第三○一號
    原      告  辰○○
    訴訟代理人  許雅芬律師
                江信賢律師
                蔡文斌律師
                蔡麗珠律師
    被      告  財團法人私立天仁高級工商職業學校
    法定代理人  戌○○
    被      告  寅○○
    被      告  庚○○
    訴訟代理人  戊○○
    被      告  乙○○
    訴訟代理人  卯○○
    被      告  己○○
                甲○○
                李國坤
    兼
    訴訟代理人  壬○○
    被      告  丑○○
                酉○
                子○○
                癸○○
                辛○○
                未○○○
    訴訟代理人  申○○
    被      告  午○○○
                巳○○○
                丙○○
                亥○○○
                丁○○
右當事人間請求分割共有物事件，本院判決如左：
    主    文
被告酉○、子○○、癸○○、辛○○、未○○○、午○○○、巳○○○、丙○○、亥
○○○、丁○○應就被繼承人李丁林所有坐落台南縣學甲鎮○○段三０二地號（地目
建，面積三四六．七五平方公尺）及三一０地號（地目建，面積一五二七．八九平方
公尺）土地，應有部分各十六分之一，辦理繼承登記。
兩造共有右項二筆土地，應合併分割如附圖一所示：編號Ａ部分（面積三一二．四四
平方公尺）分歸被告庚○○取得；編號Ｂ部分面積（一五六．二二平方公尺）分歸被
告乙○○取得；編號Ｃ部分（面積二三四．三四平方公尺）分歸原告取得；編號Ｄ部
分（面積一一七．一六平方公尺）分歸被告甲○○取得；編號Ｅ部分（面積一一七．
一五平方公尺）分歸被告壬○○、李國坤、丑○○共同取得，各按應有部分三分之一
比例保持共有；編號Ｆ部分（面積一一七．一六平方公尺）分歸被告酉○、子○○、
癸○○、辛○○、未○○○、午○○○、巳○○○、丙○○、丁○○、亥○○○按其
應繼分比例保持公同共有；編號Ｇ部分（面積二三四．三四平方公尺）分歸被告己○○取得；編號Ｈ部分（面積一一七．一六平方公尺）分歸被告寅○○取得；編號Ｉ部
分（面積一二一．九二平方公尺）及Ｊ部分（面積三四六．七五平方公尺）分歸被告
財團法人私立天仁高級工商職業學校取得。
訴訟費用由兩造按附表所示比例負擔。
    事    實
甲、原告方面：
  一、聲明：如主文第一項、第二項所示。
  二、陳述：
  （一）坐落於台南縣學甲鎮○○段三０二、三一０地號土地，為原告及被告財團法
        人私立天仁高級工商職業學校（以下簡稱天仁工商）、寅○○、庚○○、乙○○、己○○、甲○○、壬○○、李國坤、丑○○及訴外人李丁林所共有，
        各人應有部分如附表所示，而共有人之一李丁林已於民國八十一年四月十日
        死亡，其法定繼承人為被告酉○、子○○、癸○○、辛○○、陳李娟枝、午
        ○○○、巳○○○、丙○○、亥○○○、丁○○等十人，尚未辦理繼承登記
        ，為求判決分割共有物之訴訟上經濟，乃合併先訴請上開李丁林之法定繼承
        人辦理繼承登記。
  （二）系爭二筆土地之共有人相同、權利範圍亦相同，地目為建，並無不得分割之
        情事，共有人間亦無任何不得分割之特約；又於共有之初原屬一筆土地—台
        南縣學甲鎮○○段一七七五地號土地，嗣經地政機關分割為同段一七七五（
        重測後即編為系爭三一０地號土地）、一七七五之一（為道路用地，重測後
        編為慈濟段三０一地號土地）及一七七五之二（即系爭三０二地號土地）地
        號土地，惟共有人及其應有部分均無變更，且被告天仁工商、寅○○、庚○○、己○○、癸○○、辛○○、午○○○、謝李阿連、甲○○均表明同意合
        併分割，其餘共有人則未表示異議，為共有人之利益及土地之經濟效益，乃
        請求准予合併分割。
  （三）系爭二筆土地南側緊臨十五米道路，中間隔有同段三０一地號土地，為八米
        之計畫道路，系爭三一０地號土地之西部建有被告庚○○、乙○○所有之磚
        瓦造平房二棟，東部建有李丁林及被告寅○○所有之磚瓦造平房二棟，為使
        兩造分得之土地均得面臨道路方便出入，格局方正規則、適於利用，且與土
        地之使用現狀大致符合，乃提出如附圖一所示，經被告天仁工商、寅○○、
        庚○○、己○○、甲○○、壬○○、李國坤、丑○○同意之合併分割方案。
  三、證據：提出地籍圖、繼承系統表、土地使用分區證明書各一份、土地登記謄本
      三份、戶籍謄本二十五份為證。
乙、被告方面：
  一、被告天仁工商、己○○、甲○○、壬○○、李國坤、丑○○、酉○、子○○、
      癸○○、辛○○、陳李娟枝、午○○○、巳○○○、丙○○、亥○○○、丁○○均未於言詞辯論期日到場，亦未提出準備書狀作何聲明或陳述。惟被告天仁
      工商、己○○、癸○○、辛○○、未○○○、亥○○○曾於調解程序中表示同
      意分割，但分割方法再議。
  二、被告寅○○、庚○○未於最後言詞辯論期日到場，惟渠等前曾到庭聲明、陳述
      ：同意合併分割，但分得位置希望與現況相符。
  三、被告乙○○聲明、陳述：同意依原告所提之分割方案合併分割。
丙、本院依職權勘驗現場，並囑託台南縣佳里地政事務所派員測量並繪製土地複丈成
    果圖。
    理    由
一、被告天仁工商、己○○、甲○○、壬○○、李國坤、丑○○、酉○、子○○、癸○○、辛○○、未○○○、午○○○、巳○○○、丙○○、亥○○○、丁○○均
    未於言詞辯論期日到場，被告寅○○、庚○○則未於最後言詞辯論期日到場，核
    皆無民事訴訟法第三百八十六條各款所列情形，爰依原告之聲請，由其一造辯論
    而為判決。
二、本件原告主張：坐落於台南縣學甲鎮○○段三０二地號及三一０地號土地，為原
    告、被告天仁工商、寅○○、庚○○、乙○○、己○○、甲○○、壬○○、李國
    坤、丑○○及訴外人李丁林所共有，各人應有部分詳如附表所示，共有人之一李
    丁林已於八十一年四月十日死亡，其法定繼承人為被告酉○、子○○、癸○○、
    辛○○、未○○○、午○○○、巳○○○、丙○○、亥○○○、丁○○等十人，
    迄未辦理繼承登記，為求訴訟上經濟，爰訴請李丁林之繼承人應辦理繼承登記。
    又系爭二筆土地，於共有之初原屬一筆土地—台南縣學甲鎮○○段一七七五地號
    ，嗣經分割為同段一七七五之二、一七七五（重測後即編為系爭三０二、三一０
    地號土地）及一七七五之一（為道路用地，重測後編為慈濟段三０一地號土地）
    地號土地，惟共有人及其應有部分均無變更，地目均為「建」，土地使用分區均
    為住宅區，且無不得分割之情事，共有人間亦無不得分割之特約，乃請求將系爭
    二筆土地合併分割，爰訴請判決如附圖一所示所示。
三、被告方面：被告天仁工商、己○○、甲○○、壬○○、李國坤、丑○○、酉○、
    子○○、癸○○、辛○○、未○○○、午○○○、巳○○○、丙○○、亥○○○
    、丁○○均未於言詞辯論期日到場，亦未提出準備書狀作何聲明或陳述；被告寅
    ○○、庚○○曾到庭陳稱同意合併分割等語；被告乙○○到庭表示同意原告所提
    如附圖一所示之分割方案。
四、得心證之理由：
（一）查本件有關原告主張：系爭二筆土地，為原告、被告天仁工商、寅○○、庚○○、乙○○、己○○、甲○○、壬○○、李國坤、丑○○及訴外人李丁林所共
      有，各人應有部分如附表所示，而共有人之一李丁林已於八十一年四月十日死
      亡，其法定繼承人為被告酉○、子○○、癸○○、辛○○、未○○○、午○○○、巳○○○、丙○○、亥○○○、丁○○等十人，迄未辦理繼承登記；又系
      爭二筆土地於共有之初原屬一筆土地（台南縣學甲鎮○○段一七七五地號），
      嗣經地政機關分割後，始成為數筆土地，惟共有人及其應有部分均相同，地目
      均為「建」，使用分區均為住宅區，且無不得分割之情事，共有人間亦無不得
      分割之特約等事實，業據提出與其所述相符之地籍圖、繼承系統表、學甲鎮公
      所都市計畫土地使用分區證明書各一份、土地登記謄本三份、戶籍謄本二十五
      份為證，自堪信為真實。
（二）按共有之不動產之共有人中有人死亡者，他共有人請求分割共有物時，為求訴
      訟之經濟起見，可許原告就請求繼承登記及分割共有物之訴合併提起，即以一
      訴請求該死亡之共有人之繼承人辦理繼承登記，並請求該繼承人於辦理繼承登
      記後，與原告及其餘共有人分割共有之不動產，最高法院七十年第一次民事庭
      會議決議可資參照。查李丁林為系爭二筆土地共有人之一，應有部分均各為十
      六分之一，並已於八十一年四月十日死亡，被告酉○、子○○、癸○○、辛○○、未○○○、午○○○、巳○○○、丙○○、亥○○○、丁○○等十人為李
      丁林之繼承人，迄今未辦理繼承登記，業如前述，揆諸前揭說明，原告於提起
      本件分割共有物訴訟時，合併請求被告酉○、子○○、癸○○、辛○○、未○○○、午○○○、巳○○○、丙○○、亥○○○、丁○○等十人，應就李丁林
      所遺系爭二筆土地應有部分十六分之一，辦理繼承登記，為有理由，應予准許
      。
（三）次按，各共有人除因物之使用目的不能分割，或契約定有不分割之期限者外，
      得隨時請求分割共有物；分割之方法，不能協議決定者，法院得因任何共有人
      之聲請，命以裁判分割，民法第八百二十三條第一項、八百二十四條第二項分
      別定有明文。又數共有物，除依其性質及其共有人與應有部分均相同，並經共
      有人全體同意者外，尚難認其得為合併分割；所謂合併分割須經全體共有人同
      意，乃指數筆不同地號之土地，其共有人係非以成立一共有關係之意思而共有
      之情況而言，倘共有人係以成立一共有關係之意思而共有數筆土地時，自無經
      全體共有人同意之必要（最高法院八十五年度台上字第二九五九號、八十七年
      度台上字第三０一三號判決意旨參照）。查兩造就系爭土地並無因物之使用目
      的不能分割或契約定有不分割之期限致不能分割之情形，惟就分割方法經本院
      新營簡易庭試行調解而不成立，有本院九十二年一月二十九日調解程序筆錄可
      參，且部分共有人於本院言詞辯論程序中始終未出庭或以書狀表示意見，顯見
      兩造無法達成分割協議；又系爭二筆土地之共有人及其應有部分均相同，地目
      均為「建」，土地使用分區均為「住宅區」，使用性質相同，已如前述，對原
      告主張合併分割暨依如附圖一所示之分割方案分割一事，被告天仁工商、寅○○、庚○○、己○○、甲○○、壬○○、李國坤、丑○○均出具同意書表示同
      意，此有原告提出之同意書（本院卷三八、一六四、七九、四四、三七、一五
      九頁）存卷可稽，被告乙○○亦於言詞辯論期日到庭表示同意合併分割，另被
      告酉○、子○○、癸○○、辛○○、未○○○、午○○○、巳○○○、丙○○
      、亥○○○、丁○○等十人雖未曾明確表示同意「合併」分割（按，亥○○○
      、未○○○、辛○○、癸○○於調解程序中僅表示同意分割），然系爭二筆土
      地既係由原重測前學甲段一七七五地號土地分割而來，前已述及，其原地號土
      地共有人均同一，均係以成立一共有關係之意思而共有，嗣經分割後，部分共
      有人有經繼承、有經拍賣、有經贈與之原因，而轉由現共有人即兩造所共有，
      而系爭二筆土地應有部分經歷次移轉登記，其應有部分若干、受讓人為何人，
      均屬同一，應堪認仍是基於成立一共有關係之意思而共有，故縱未經全體共有
      人同意，亦無礙合併分割。再者，系爭二筆土地位置相當（面臨十五米道路）
      ，雖未毗鄰，惟中間隔有兩造共有之系爭地段三０一地號土地計劃道路，共有
      人均未表示欲就此計劃道路分割，又系爭三０二地號土地現絕大部分全部作為
      被告天仁工商作為校地使用，另部分共有人亦於系爭三一０地號土地上蓋有房
      屋居住（見附圖二所示現況圖），系爭三０二地號土地面積僅三百四十六點七
      五平方公尺，而本件共有人眾多，最小應有部分為四十八分之一，若將系爭二
      筆土地予以單獨分割，將導致土地細分，勢必影響共有人之使用現況及降低土
      地價值，因之，為期土地整體有效利用，本院認系爭二筆土地應予合併分割，
      較為妥適，原告訴請合併分割，並無不合。
（四）又按分割共有物以消滅共有關係為目的，法院裁判分割共有土地時，除因該土
      地內部分土地之使用目的不能分割（如為道路）或部分共有人仍願維持其共有
      關係，應就該部分土地不予分割或准許該部分共有人成立新共有關係外，應將
      土地分配於各共有人單獨所有（最高法院六十九年台上字第一八三一號判例意
      旨參照）。查被告壬○○、李國坤、丑○○三人均表明願就如附圖一所示編號
      Ｅ部分，各按應有部分三分之一比例保持共有，此據原告提出同意書在卷可證
      ；又查本件被告酉○、子○○、癸○○、辛○○、未○○○、午○○○、巳○○○、丙○○、亥○○○、丁○○等十人尚未李丁林所遺系爭二筆土地應有部
      分各十六分之一，辦理繼承登記，是渠等就繼承系爭二筆土地之應有部分各十
      六分之一，仍屬公同共有狀態，自應就其分得之土地部分維持公同共有。是揆
      諸前開說明，原告主張就分割後取得之土地部分，李丁林之繼承人即被告酉○
      等十人應繼續按應繼分比例保持公同共有，被告壬○○、李國坤、丑○○三人
      則應各按應有部分三分之一比例保持共有等情，於法有據。
（五）末按法院就共有物為裁判分割時，應參酌當事人之聲明、共有物之性質、使用
      現狀、經濟效用及全體共有人利益等公平決之。經查：系爭三一０、三０二地
      號土地，均南臨十五米道路，該二筆土地中間相隔同段三０一地號道路用地，
      又系爭三一０地號土地如附圖二所示編號甲、乙部分為被告庚○○建屋占用，
      編號丙、丁部分，為被告乙○○居住占用，編號戊部分，有李丁林所蓋之磚瓦
      造平房一棟，編號己部分，則有被告寅○○之母所蓋之磚瓦造平房一棟，而系
      爭三０二地號土地及三一０地號土地東南側部分，現均由被告天仁工商占用作
      為校地，並築有磚造圍牆（圖示中編號庚部分）作為區隔等情，業據本院會同
      台南縣佳里地政事務所測量人員至現場履勘明確，有製有勘驗筆錄暨現場圖及
      該所九十二年五月十六日所測量字第０九二０００三七六二號函附之複丈成果
      圖附卷足憑。本院審酌原告所提如附圖一所示之分割方案，各共有人分得之土
      地形狀完整，均面臨十五米道路，無礙於分割後土地之利用及通行，且與兩造
      長久占有使用系爭土地之狀態大致相符，復參以被告天仁工商、寅○○、庚○○、乙○○、己○○、甲○○、壬○○、李國坤、丑○○均出具同意書表示同
      意依此方案分割，其餘被告酉○、子○○、癸○○、辛○○、未○○○、午○○○、巳○○○、丙○○、亥○○○、丁○○等十人就此則未曾到庭或以書狀
      表示反對意見，顯見原告所主張之分割方案，應符合多數共有人之意願，是考
      量系爭土地之使用現狀、共有人之意願、並兼衡兩造對分割後所取得土地之最
      大經濟效益，認原告所提如附圖一所示之分割方案應屬公平可採，爰判決系爭
      土地分割方法如主文第二項所示。
五、本件兩造就其分割方法之主張、陳述及其他訴訟行為，按當時之訴訟程度，均為
    伸張或防衛其權利所必要，爰依民事訴訟法第八十一條規定，就本件訴訟費用，
    命兩造依主文第三項所示，按渠等就系爭土地應有部分之比例負擔之。
六、結論：原告之訴為有理由，依民事訴訟法第三百八十五條第一項前段、第七十八
    條、第八十一條第一項、八十五條第一項但書、第二項，判決如主文。
中      華      民      國    九十二    年      八      月    二十九    日
                                臺灣臺南地方法院民事第三庭
~B法      官  蔡雅惠
右為正本係照原本作成
如對本判決上訴，須於判決送達後廿日內向本院提出上訴狀
中      華      民      國    九十二    年      八      月    二十二    日
~B法院書記官  葉東平
~F0
~T40
附表：
坐落土地地號：台南縣學甲鎮○○段三０二、三一０地號（註：兩造就系爭二筆土地
之應有部分均相同）
┌───────────────────┬──────┬────────┐
│共有人                                │應 有 部 分 │訴訟費用負擔比例│
├───────────────────┼──────┼────────┤
│辰○○                                │八分之一    │八分之一        │
├───────────────────┼──────┼────────┤
│財團法人私立天仁高級工商職業學校      │四分之一    │四分之一        │
├───────────────────┼──────┼────────┤
│寅○○                                │十六分之一  │十六分之一      │
├───────────────────┼──────┼────────┤
│庚○○                                │六分之一    │六分之一        │
├───────────────────┼──────┼────────┤
│乙○○                                │十二分之一  │十二分之一      │
├───────────────────┼──────┼────────┤
│己○○                                │八分之一    │八分之一        │
├───────────────────┼──────┼────────┤
│甲○○                                │十六分之一  │十六分之一      │
├───────────────────┼──────┼────────┤
│壬○○                                │四十八分之一│四十八分之一    │
├───────────────────┼──────┼────────┤
│李國坤                                │四十八分之一│四十八分之一    │
├───────────────────┼──────┼────────┤
│丑○○                                │四十八分之一│四十八分之一    │
├───────────────────┼──────┼────────┤
│李丁林（繼承人酉○、子○○、癸○○、李│十六分之一  │十六分之一      │
│國生、陳李娟枝、午○○○、巳○○○、李│            │                │
│秀菊、亥○○○、丁○○）              │            │                │
└───────────────────┴──────┴────────┘
附註：本件起訴日期為九十二年一月七日。


司法院資訊處製作；財團法人民間司法改革基金會備份。
